臺灣桃園地方法院民事判決
110年度訴字第2028號
原      告  蘇春桂
訴訟代理人  邱英豪律師
複  代理人  張世東律師
被      告  晨崴鍛造有限公司

法定代理人  呂文源
訴訟代理人  呂丹琪律師           
上列當事人間請求遷讓土地等事件，本院於民國111年8月4日言
詞辯論終結，判決如下：
    主  文
被告應給付原告新臺幣（下同）14萬元，及自民國110年10月23
日起至清償日止，按週年利率百分之5計算之利息。
原告其餘之訴駁回。
訴訟費用由被告負擔10％，餘由原告負擔。
本判決原告勝訴部分得假執行，但被告以14萬元為原告預供擔保
後，得免為假執行。
原告其餘假執行之聲請駁回。
    事實及理由
一、原告主張：被告與伊就坐落於桃園市○○區○○段0地號土地(下
    稱系爭土地)於民國107年1月30日簽立土地廠房租賃契約書(
    下稱系爭契約)，約明每月租金7萬元，租賃期間自107年3月
    1日起至110年2月28日止共計3年，按系爭租約第12條，如租
    賃期滿後被告不即時交還系爭土地，伊得每月向被告請求租
    金3倍之金額作為懲罰性違約金，被告不得異議，然被告於
    前開租期屆滿後仍無權占用系爭土地，堆置沙包及木材板於
    廠房內，且原告也未依約將租賃範圍內木質平台、水泥停車
    平台、水溝等建物拆除，故依約伊得向被告請求自110年3月
    起至9月止，每月21萬元共計147萬元之懲罰性違約金。為此
    ，爰依系爭契約第12條提起本件訴訟等語。並聲明：㈠被告
    應給付原告147萬元，及自起訴狀繕本送達翌日起至清償日
    止，按週年利率5%計算之利息。㈡願供擔保請准宣告假執行
    。
二、被告則以：兩造於110年3月8日有簽立協議書，約明被告可
    於110年4月30日前搬離，均不算違約，然被告早已依約於11
    0年3月15日清空搬離，並於110年3月16日寄發存證信函請求
    原告點交系爭土地，然原告遲至同年月31日始前來點交，被
    告並未逾越約定之搬遷期限。另原告主張之沙包及木材板並
    非被告堆置，木質平台、水泥停車平台、水溝等建物亦非被
    告所建；況兩造之租賃範圍僅限於門牌號碼桃園市○○區○○○
    路000號房屋所占之土地，前開廢棄物與建物均不在兩造之
    租賃範圍，故原告主張被告需支付違約金實屬無據；退步言
    之，被告早已依約搬離系爭土地，然原告就押租金14萬元並
    未依約返還，故就此部分主張抵充等語，資為抗辯。並聲明
    ：㈠原告之訴駁回。㈡如受不利判決，願供擔保請准宣告免為
    假執行。
三、本件之爭點為：
　㈠被告是何時將系爭契約之標的交還原告？
　㈡原告依據系爭契約第12條請求被告支付懲罰性違約金有無理
    由？違約金是否有過高而應依民法第252條酌減？酌減之金
    額為若干？
　㈢被告得否以押租金14萬元與上開違約金抵充？
四、被告是何時將系爭契約之標的交還原告？
    原告主張被告於前開租期屆滿後仍無權占用系爭土地，堆置
    沙包及木材板於廠房內，且原告也未依約將租賃範圍內木質
    平台、水泥停車平台、水溝等建物拆除等語，為被告所否認
    ，並以前詞置辯，以下分點析述之：
  ㈠兩造就系爭契約之土地租賃範圍到底為何？
　⒈按解釋契約，固須探求當事人立約時之真意，不能拘泥於契
    約之文字，但契約文字業已表示當事人真意，無須別事探求
    者，即不得反捨契約文字而更為曲解(最高法院109年度台上
    字第1533號判決參照)。
　⒉原告主張被告自97年起承租原告所有之復興段7地號土地興建
    廠房使用，承租範圍係除電塔以外之7號土地全部，此有兩
    造簽立之舊租賃契約為證(見本院卷一第295頁至第299頁)，
    承租後，被告在系爭土地上興建兩個廠房，並將土地圍成兩
    個範圍，黃色部分為被告使用，藍色部分則轉租予訴外人陳
    正隆使用，此可參原告所提出之空照圖上劃記(見本院卷二
    第57頁)，後經原告發現被告違法轉租，故於107年間重新訂
    立租約，是其租賃範圍包括前開空照圖之A、B、C、D之建物
    、D1土地，被告並用圍牆及南竹路2段189號廠房外緣為界，
    故前開範圍均為租賃範圍，原告並提出圍牆、廠房邊界照片
    為佐(見本院卷二第59頁至第63頁)等語。惟被告抗辯稱，係
    因舊租約第8條約定：「被告於租賃契約期滿時，租賃土地
    上所蓋之一切建築物悉歸原告所有」，因此才與原告於舊租
    約期滿後簽立新租約，就該廠房承租，因此承租範圍自然僅
    止於廠房建築物本身所占用之土地，即A、B、D之建物所占
    土地等語，資為抗辯。
　⒊經查，前開97年所簽立之舊契約，租賃土地範圍欄明確載有
    ：「桃園縣○○鄉○○段○號地號土地範圍全部(電塔除外)」(見
    本院卷一第295頁)；兩造於107年重新訂立之契約，租賃土
    地範圍欄則載有：「桃園市○○區○○段0地號部分土地，即門
    牌號碼桃園市○○區○○○路000號房屋所在地(現況出租)」(見
    本院卷一第13頁)，可見被告107年之租賃範圍確實較97年租
    賃範圍減縮，且文字明確敘及租賃範圍係桃園市○○區○○○路0
    00號房屋所在地，並未多加註記「包括週遭土地」或「以圍
    牆為界以內之土地」等敘述。且證人陳晉銘(即被告送貨員)
    到庭證稱：「我們公司只有使用A、B、D位置，C部分是走道
    ，我們從來沒有使用過後門通往D建物後方之停車平台，我
    們也沒有通過後門和可隆彩色鋼板公司相通」等語(見本院
    卷二第8頁至第11頁)，足可見被告公司亦未有實際使用該土
    地之情況，況就原告所提出該水泥停車平台之照片(見本院
    卷一第237頁)，上方停放之車輛亦為可隆彩色鋼板股份有限
    公司之貨車，並非被告公司之車輛。綜上，不論從契約文義
    內容之理解，或從被告有無實際使用A、B、D建物以外土地
    之情狀觀之，均難認107年重新訂立之租賃契約書租賃範圍
    包括A、B、D建物所占土地以外之範圍，應認租賃範圍僅及
    於門牌號碼桃園市○○區○○○路000號房屋所在地(即A、B、D建
    物)所占之土地。
　㈡被告有無興建如本院卷一第19頁至第25頁照片所示之地上物(
    房舍、鐵欄杆、棚子、鐵門)，於租期屆滿後仍無權占用租
    賃範圍？
　  原告雖起訴主張如本院卷一第19頁至第25頁照片中之建物為
    被告所建，並於租期屆滿後仍無權占用系爭土地云云。惟查
    ，系爭建物經本院函請桃園市蘆竹地政事務所勘測後，依11
    0年12月17日複丈成果圖顯示前開建物均無占用原告所有之
    土地(見本院卷一第131頁)，此亦為原告所不爭執，並因此
    撤回起訴之第一項拆除地上物聲明(見本院卷一第149頁)，
    況上開建物均係可隆彩色鋼板有限公司之廠房，此有勘驗測
    量筆錄為佐(見本院卷一第111頁)，與被告並無關聯，原告
    此部分主張自屬無據。
　㈢被告有無堆置沙包、木材板等物品在原告所有之廠房內，於
    租期屆滿後仍無權占用租賃範圍？
　　原告雖主張被告於110年3月15日清空搬離後，仍留有沙包、
    木材板等物品(見本院卷一第211頁、第262頁)，最後係由原
    告自行聯絡清潔公司處理等語。惟查，被告有提出110年3月
    15日清空搬離後之廠房內現場照片(見本院卷一第87頁、第1
    03頁)，可見廠房內部空無一物，此亦為原告所不爭執(見本
    院卷一第170頁)，足可見原告所舉前開廢棄物並非堆置於廠
    房內部，應係堆置於廠房外之土地，本院前已認定，兩造之
    租賃範圍僅為桃園市○○區○○○路000號房屋所占之土地，則被
    告返還租賃物責任亦應僅止於前開範圍內，其他週遭土地上
    棄置之廢棄物自非被告之責任。況證人陳晉銘到庭證稱：「
    沙包、木材板不是被告公司晨崴鍛造有限公司的，被告公司
    是做鐵工、鐵製類的」等語(見本院卷二第7頁)，原告復無
    提出其他積極證據足資證明上開沙包、木材板等物係被告公
    司所棄置。綜上，前開廢棄物丟置之範圍並非兩造之租賃範
    圍，原告亦無法證明該廢棄物係被告所堆置，原告此部分主
    張自無憑採。
　㈣被告有無建置木質平台、水泥汽車平台、排水水溝，於租期
    屆滿後仍無權占用租賃範圍？
　⒈原告主張被告在其承租土地上建設木質平台、水泥汽車平台
    、排水水溝等，於租約期滿後仍未拆除，違反租賃契約之返
    還義務等語，並提出木質平台、水泥停車平台、排水水溝之
    照片(見本院卷一第235頁至第239頁，本院卷二第25頁至第2
    7頁；本院卷一第301頁、本院卷二第29頁至第31頁)為佐。
    惟查，本院前已認定，兩造之租賃範圍僅為桃園市○○區○○○
    路000號房屋所占之土地，且證人陳晉銘到庭證稱：「我們
    從來沒有使用過後門通往D建物後方之停車平台，我們也沒
    有通過後門和可隆彩色鋼板公司相通」等語(見本院卷二第8
    頁至第11頁)，且就原告所提出之相片，停車平台上方停放
    之車輛為可隆彩色鋼板公司之貨車，非被告所有。系爭木質
    平台、水泥汽車平台、排水水溝，既非被告承租之範圍，原
    告亦無法證明前開建物係被告所建，原告此部分主張自無憑
    採。
　⒉至原告另稱被告有將其承租廠房後方打通，藉以連通系爭水
    泥汽車平台，後經原告自行以鐵皮封上，並提出相片為佐(
    見本院卷二第65頁)，且系爭平台係為連接被告公司負責人
    之子開設之可隆彩色鋼板公司，故在使用目的上，該停車平
    台一定是被告架設或同意架設云云，然此已與前開證人之證
    詞有所矛盾，原告復無法積極證明該平台確實為被告所建，
    況此等論述均係推論或猜測，缺乏實際證據之證明，故原告
    上開主張均不足採。
　㈤被告是何時將系爭契約之標的交還原告？
　⒈原告主張，被告雖稱已於110年3月15日清空搬離，然卻始終
    不願歸還廠房鑰匙，致使原告無法進入系爭廠房，只能於同
    年5月31日自行換鎖取回承租物，方得進入廠房等語。被告
    則抗辯稱，係因原告於點交時額外要求被告清除租賃範圍外
    非被告堆置之物品，拒不退還14萬之押租金，被告才因此拒
    絕返還廠房之鑰匙等語，資為抗辯。
　⒉按對於物有事實上管領之力者，為占有人。占有，因占有人
    喪失其對於物之事實上管領力而消滅。民法第940條、第965
    條前段定有明文。次按承租人於租賃關係終止後，應返還租
    賃物，民法第455條前段定有明文。所謂租賃物返還責任，
    當指使出租人獲得出租時原有狀態之租賃物，並使其重新占
    有。在廠房租賃之返還責任中，當然包括將廠房與廠房鑰匙
    歸還出租人。又本院於審理中詢問兩造當事人：「(問：原
    告本身有無鑰匙？)原告答：沒有。被告訴訟代理人答：應
    該是沒有。」更可見廠房鑰匙為被告所獨有，原告並無複製
    之鑰匙可開啟廠房，則被告拒不返還該鑰匙，被告仍對租賃
    標的具事實上之管領力，自無完成租賃物之返還義務。
　⒊綜上所述，被告迄今仍無返還該廠房之鑰匙，未盡其租賃物
    返還責任。然原告已於5月31日以自行換鎖方式取回租賃物
    之占有（見本院卷一第203頁），雖非因被告行為而使原告
    重新占有租賃物，然租賃物既已由原告重新占有，則被告之
    租賃物返還責任自該時點後復無不履行之問題，故可認被告
    已於110年5月31日將系爭土地廠房租賃契約書之標的交還原
    告。
五、原告依據系爭契約第12條請求被告支付懲罰性違約金有無理
    由？違約金是否有過高而應依民法第252條酌減？酌減之金
    額為若干？
  ㈠按當事人得約定債務人於債務不履行時，應支付違約金；違
    約金，除當事人另有訂定外，視為因不履行而生損害之賠償
    總額。其約定如債務人不於適當時期或不依適當方法履行債
    務時，即須支付違約金者，債權人除得請求履行債務外，違
    約金視為因不於適當時期或不依適當方法履行債務所生損害
    之賠償總額；民法第250條第1項、第2項定有明文。次按，
    約定之違約金額過高者，法院得減至相當之數額，民法第25
    2條亦有明文。而違約金有屬於損害賠償約定之性質者，有
    屬於懲罰性質者，效力各自不同。前者係以違約金作為債務
    不履行所生損害之賠償總額；後者則係以強制債務履行為目
    的，確保債權效力之強制罰，於債務不履行時，債權人除得
    請求支付違約金外，並得請求履行債務，或不履行之損害賠
    償。準此，約定違約金額是否過高，前者係以債權人所受之
    損害為主要依據，後者則非以債權人所受損害為惟一審定標
    準，尤應參酌債務人違約之情狀斷之（最高法院104年度台
    上字第984號判決意旨參照）。
  ㈡系爭契約第12條約定：租賃期滿，乙方如不即時交還租賃土
    地時，甲方每月得向乙方請求按照租金三倍之金額，以作為
    懲罰性違約金，乙方不得異議(見本院卷一第15頁)。承前開
    所述，因被告未於110年2月28日系爭契約屆滿日盡其租賃物
    返還責任，直至原告於同年5月31日自行換鎖重新占有租賃
    物，始可認被告之返還責任業已完成，既據認定如前，被告
    自屬違反系爭契約第12條約定。經查，兩造於系爭契約屆期
    終止後(自107年3月1日起至110年2月28日止)，並未有續租
    之合意，兩造於110年3月8日協議書亦重申系爭契約已於110
    年2月28日屆滿，並約定被告承諾應於110年4月30日前自系
    爭土地上搬遷完成遷出，此有協議書、原告寄發予被告之存
    證信函(見本院卷一第193頁至第195頁、第197頁、第259頁)
    可證，然上開110年4月30日係被告自行承諾之最遲搬遷日，
    要難以上開協議書與存證信函率爾推斷原告有免除於110年3
    月1日起至110年4月30日間依系爭契約已然發生之違約金債
    務之意。是原告請求被告給付自110年3月1日起自5月31日止
    (即2個月)之懲罰性違約金，自屬有理。
  ㈢又被告每月支付之租金為7萬元，3倍之懲罰性違約金為21萬
    元，上開違約金約定為懲罰性違約金，係以強制承租人履行
    遷讓返還租賃標的為目的，俾確保債權效力。揆諸前揭說明
    ，爰審酌被告係事業經營者，非經濟弱者，其違約遲延返還
    之情狀，原告因此無法使用或出租系爭房屋受有損害，及社
    會實況等一切情狀，認兩造約定之違約金過高而予酌減為每
    月按租金2倍即14萬元計算，2個月共計28萬元。
六、被告得否以押租金14萬元與上開違約金抵充？
  ㈠按押租金之主要目的在擔保承租人租金之給付及租賃債務之
    履行，故租賃關係消滅後，承租人如有欠租或其他債務不履
    行時，其所交付之押租金，發生當然抵充之效力。（最高法
    院87年度台上字第1631號判決意旨可資參照）。
  ㈡經查，原告於簽訂系爭租賃契約時，向被告收取2個月租金(
    即14萬元)作為押租金，且迄今並未返還被告，此為原告所
    不爭執(見本院卷一第250頁)。則依前開判決意旨，被告所
    應給付之28萬元懲罰性違約金，與被告所交付之押租金14萬
    元，發生當然抵充之效力，經抵充後原告得請求被告給付違
    約金金額為14萬元。
七、按給付無確定期限者，債務人於債權人得請求給付時，經其
    催告而未為給付，自受催告時起，負遲延責任，其經債權人
    起訴而送達訴狀，或依督促程序送達支付命令，或為其他相
    類之行為者，與催告有同一之效力，遲延之債務，以支付金
    錢為標的者，債權人得請求依法定利率計算之遲延利息，應
    付利息之債務其利率未經約定，亦無法律可據者，週年利率
    為百分之5，民法第229條第2項、第233條第1項前段、第203
    條分別有明文規定。綜上所述，原告依據系爭契約第12條約
    定，請求被告給付14萬元，及自起訴狀繕本送達（見本院卷
    一第47頁送達回證）翌日即110年10月23日起至清償日止，
    按週年利率5%計算之利息，為有理由，應予准許。逾此部分
    之請求則屬無據，應予駁回。
八、本件事證已臻明確，兩造其餘之攻擊或防禦方法及所用之證
    據，經本院斟酌後，認均不足以影響本判決之結果，自無逐
    一詳予論駁之必要，併此敘明。
九、本件所命被告給付原告之金額未逾50萬元，依民事訴訟法第
    389條第1項第5款，應依職權宣告假執行。並依同法第392條
    第2項宣告被告預供擔保，得免為假執行。至原告敗訴部分
    ，其假執行之聲請失所附麗，應併予駁回。
十、訴訟費用負擔之依據：民事訴訟法第79條。
中　　華　　民　　國　　111 　年　　8 　　月　　30　　日
                  民事第四庭  法  官  游智棋
　　　　　　　　　
以上正本係照原本作成。
如對本判決上訴，須於判決送達後20日內向本院提出上訴狀。如
委任律師提起上訴者，應一併繳納上訴審裁判費。
中　　華　　民　　國　　111 　年　　8 　　月　　31　　日
                              書記官  李韋樺